---
title: "Variables asociadas a los fallecimientos por Covid-19. Año 2020-2021, Región AMBA"
author: "Bardauil, Ibarra, Zapata"
date: "13/9/2021"
output:
  html_document:
    toc: true
    toc_float: true
    toc_depth: 5
    theme: paper
editor_options: 
  chunk_output_type: console
---

```{r setup, include=FALSE, warning=FALSE, message = FALSE, ERROR = FALSE}
knitr::opts_chunk$set(echo = TRUE)
# Llamamos librerias

library(tidyverse)
library(skimr)
library(lubridate)
library(nlme)
library(dplyr)
library(harrypotter)
library(stringr)
```

## 1.[**Introducción**]{.ul}

En el año 2020 una fuerte crisis sanitaria se originó por la aparición del virus SARCOV-2 y la propagación de la pandemia del COVID-19.Esta pandemia afecto la vida y la salud de la población a nivel mundial.En Argentina se han tomado diferentes medidas de aislamiento social pero, a pesar de ello, una buena parte de la población ha sido afectada, alcanzando más de 100.000 casos de personas fallecidas.En este marco, nos interesa conocer quienes han sido las personas más vulnerables al no poder su superar la enfermedad, y encontrar algunas de las variables que podrían haber influido en su deceso.Se analizarán los factores que puedan afectar la tasa de fallecidos por COVID-19 (calculada en relación al total de casos de personas contagiadas en diferentes localidades del AMBA).
Se utilizará la base pública provista por el Ministerio de Salud de la Nación, sobre la situación de la COVID-19, disponible en: <https://datos.gob.ar/dataset/salud-covid-19-casos-registrados-republica-argentina/archivo/salud_fd657d02-a33a-498b-a91b-2ef1a68b8d16>.

Esta base contiene información de actualización diaria, notificando CASOS COVID-19 registrados en el país. La fecha de descarga de la base es 11 de agosto de 2021 con un corte a las 17:45 hs.Se indagará cómo está compuesta la base, sus dimensiones y los tipos de valores que conforman cada variable. 
La misma se delimitará y transformará para poder trabajarla, dado que se trata de un data set de grandes dimensiones. 
 Para la etapa analítica, se generará una regresión, evaluando la medida en que diferentes variables independientes afectaron a esa tasa y se explorarán como tales: la edad, el sexo, si la persona fue internada en cuidados intensivos o no, si tuvo asistencia respiratoria o no y si fue atendida en el sistema público o privado de salud.
Como variable dependiente, se calculará la tasa de letalidad por cada jurisdicción del AMBA, como resultado del cociente de personas que han fallecido en relación a las personas que se han contagiado, multiplicado por 100.
Se analizarán modelos multivariados de efectos fijos y se evaluará la capacidad explicativa de sus diferentes variables y sus interacciones.  


## 2. [**Estructura de los datos**]{.ul}

La base covid-19 cuenta con 25 variables y 16.552.542 registros en total.
Para posibilitar su procesamiento, se reducirá el análisis a los casos clasificados como "confirmados".
**Eso reduce la cantidad de registros a 2.497.319**.
Una vez establecido este recorte, se trabajará sobre los casos correspondientes al AMBA, lo que devuelve una base de 1.360.663 registros.
Iniciamos la preparación de la base.

```{r Delimitacion}
# Código de reducción de la base:
# covid_confirmados <- covid %>% 
#   filter(clasificacion_resumen == "Confirmado",
#          residencia_provincia_nombre %in% c("Buenos Aires", "CABA"))

# Posteriormente se grabó la nueva base dentro del R Proyect para poder trabajar directamente sobre ella y ahorrar costo de procesamiento:

# readr::write_csv(covid_confirmados,
#                  'covid_confirmados.csv')
```

```{r Base}
# Llamado a la base de casos confirmados 
covid_confirmados <- read_csv("covid_confirmados.csv")

```

Como parte del análisis exploratorio, hemos observado que las variables de la base, son:

+------------------------------------+------------------------+-----------------------------------------------------------------+
| **Título de la Columna**           | **Tipo de dato**       | **Descripción**                                                 |
+====================================+========================+=================================================================+
| *id_evento_caso*                   | integer                | Número de caso                                                  |
+------------------------------------+------------------------+-----------------------------------------------------------------+
| *sexo*                             | String                 | Sexo                                                            |
+------------------------------------+------------------------+-----------------------------------------------------------------+
| *edad*                             | Numero entero          | Edad                                                            |
+------------------------------------+------------------------+-----------------------------------------------------------------+
| *edad_años_meses*                  | String                 | Edad indicada en meses o años                                   |
+------------------------------------+------------------------+-----------------------------------------------------------------+
| *residencia_pais_nombre*           | string                 | pais de residencia                                              |
+------------------------------------+------------------------+-----------------------------------------------------------------+
| *residencia_provincia_nombre*      | string                 | Provincia de residencia                                         |
+------------------------------------+------------------------+-----------------------------------------------------------------+
| *residencia_departamento_nombre*   | string                 | Departamento de residencia                                      |
+------------------------------------+------------------------+-----------------------------------------------------------------+
| *carga_Provincia_nombre*           | string                 | Provincia de establecimiento                                    |
+------------------------------------+------------------------+-----------------------------------------------------------------+
| *fecha_inicio_sintomas*            | Fecha ISO-8601(date)   | Fecha de inicio de sintomas                                     |
+------------------------------------+------------------------+-----------------------------------------------------------------+
| *fecha_Apertura*                   | Fecha ISO-8601(date)   | Fecha de apertura del caso                                      |
+------------------------------------+------------------------+-----------------------------------------------------------------+
| *sepi_Apertura*                    | Integer                | Semana Epidemiológica de fecha de apertura                      |
+------------------------------------+------------------------+-----------------------------------------------------------------+
| *fecha_internacion*                | Fecha ISO-8601 (date)  | Fecha de internación                                            |
+------------------------------------+------------------------+-----------------------------------------------------------------+
| *cuidado_intensivo*                | string                 | Indicación si estuvo en cuidado intensivo                       |
+------------------------------------+------------------------+-----------------------------------------------------------------+
| *fecha_cui_intensivo*              | Fecha ISO-8601 (date)  | Fecha de ingreso a cuidado intensivo en el caso de corresponder |
+------------------------------------+------------------------+-----------------------------------------------------------------+
| *fallecido*                        | string                 | Indicacion de Fallecido                                         |
+------------------------------------+------------------------+-----------------------------------------------------------------+
| *fecha_fallecimiento*              | Tiempo ISO-8601 (time) | Fecha de fallecimiento en el caso de corresponder               |
+------------------------------------+------------------------+-----------------------------------------------------------------+
| *asistencia_respiratoria_mecanica* | string                 | Indicación si requirió asistencia respiratoria mecánica         |
+------------------------------------+------------------------+-----------------------------------------------------------------+
| *carga_provincia_id*               | integer                | Código de Provincia de carga                                    |
+------------------------------------+------------------------+-----------------------------------------------------------------+
| *origen_financiamiento*            | string                 | Origen de financiamiento                                        |
+------------------------------------+------------------------+-----------------------------------------------------------------+
| *Clasificacion*                    | string                 | Clasificacion manual del registro                               |
+------------------------------------+------------------------+-----------------------------------------------------------------+
| *clasificacion_resumen*            | string                 | clasificacion del caso                                          |
+------------------------------------+------------------------+-----------------------------------------------------------------+
| *residencia_provincia_id*          | integer                | Codigo de Provincia de Residencia                               |
+------------------------------------+------------------------+-----------------------------------------------------------------+
| *fecha_diagnostico*                | Tiempo ISO-8601 (time) | Fecha de diagnóstico                                            |
+------------------------------------+------------------------+-----------------------------------------------------------------+
| *residencia_departamento_id*       | integer                | Codigo departamento de residencia                               |
+------------------------------------+------------------------+-----------------------------------------------------------------+

Empezamos por delimitar las localidades con las que sí queremos trabajar, y que pertenecen al AMBA.

```{r DelimitacionA}
confirmados_AMBA_filtro <- covid_confirmados %>% 
  filter(residencia_departamento_nombre  %in% c('Almirante Brown', 
                                                'Avellaneda', 'Berazatagui'
                                                , 'Berisso', 'Brandsen', 
                                                'Campana', 'Ca?uelas', 'Ensenada'
                                                , 'Escobar', 'Esteban Echeverr?a',
                                                'Exaltaci?n de la Cruz', 
                                                'Ezeiza', 'Florencio Varela',
                                                'General Las Heras', 
                                                'General Rodr?guez', 
                                                'General San Mart?n', 
                                                'Hurlingham', 'Ituzaing?', 
                                                'Jos? C. Paz', 'La Matanza', 
                                                'Lan?s', 'La Plata', 
                                                'Lomas de Zamora', 
                                                'Luj?n', 'Marcos Paz',
                                                'Malvinas Argentinas',
                                                'Moreno', 'Merlo', 'Mor?n',
                                                'Pilar', 'Presidente Per?n',
                                                'Quilmes', 'San Fernando', 
                                                'San Isidro', 
                                                'San Miguel', 'San Vicente', 
                                                'Tigre', 'Tres de Febrero', 
                                                'Vicente L?pez','Z?rate',
                                                'COMUNA 01', 'COMUNA 02',  
                                                'COMUNA 03' ,'COMUNA 04',
                                                'COMUNA 05','COMUNA 06','COMUNA 07', 
                                                'COMUNA 08', 'COMUNA 09', 'COMUNA 10'
                                                ,'COMUNA 11', 'COMUNA 12', 'COMUNA 13','COMUNA 14', 'COMUNA 15'))
```


Luego eliminamos los casos en que la localidad no ha sido especificada, y unificamos las comunas bajo el nombre "CABA", dejando el resto de las localidades con su nombre y seleccionamos las variables que vamos a usar.

```{r Limpieza2}
confirmados_para_trabajar <- confirmados_AMBA_filtro %>%
  filter(!residencia_departamento_nombre == "SIN ESPECIFICAR") %>%
  mutate(localidad = case_when(residencia_departamento_nombre %in%
                                 c('COMUNA 01', 'COMUNA 02',  
                                   'COMUNA 03' ,'COMUNA 04',
                                   'COMUNA 05','COMUNA 06','COMUNA 07', 
                                   'COMUNA 08', 'COMUNA 09', 'COMUNA 10',
                                   'COMUNA 11', 'COMUNA 12', 'COMUNA 13','COMUNA 14', 'COMUNA 15') ~ "CABA",
                               TRUE ~ as.character(residencia_departamento_nombre))) %>%
    select(localidad,residencia_departamento_nombre, edad, sexo, origen_financiamiento,
         asistencia_respiratoria_mecanica, cuidado_intensivo, fecha_internacion,
         sepi_apertura, fallecido,origen_financiamiento,fecha_apertura)
```

Exploramos el sub set de datos que generamos:

```{r Exploracion}
summary(confirmados_para_trabajar)
str(confirmados_para_trabajar)
skim(confirmados_para_trabajar)
```

Eliminamos los NA y outliers de edad para seleccionar sólo las que están entre -1 (bebes) y 105 años:

```{r Outliers}
confirmados_para_trabajar <-confirmados_para_trabajar %>%
  filter (edad<105 & edad>-1)%>%
  drop_na(edad) %>%
  filter (sexo != 'NR')

# removemos data sets anteriores

rm(covid_confirmados)
rm(confirmados_AMBA_filtro)
```

## 3.[**Análisis descriptivo**]{.ul}

Realizamos un análisis de las variables más relevantes, describiendo contagios y fallecimientos por edad, sexo y localidad.

```{r Desciptivo1}
# Fallecidos/as por edad
distribucion_fallecido_edad <- confirmados_para_trabajar %>%
  filter(fallecido == "SI") %>%
  ggplot(aes(x = edad)) +
  geom_histogram(binwidth = 30)
distribucion_fallecido_edad

Fallecidos_agrupadosxedad <- confirmados_para_trabajar %>%
  filter(fallecido == "SI") %>%
  group_by(edad) %>%
  summarise(n = n()) %>%
  arrange(desc(n)) %>%
  head(10)
Fallecidos_agrupadosxedad

distribucion_contagiados_edad <- confirmados_para_trabajar %>%
  ggplot(aes(x=edad)) +
  geom_histogram(bins = 30)
distribucion_contagiados_edad

confirmados_agrupadosxedad <- confirmados_para_trabajar %>%
  group_by(edad) %>%
  summarise(n=n()) %>%
  arrange(desc(n)) %>%
  head(10)
confirmados_agrupadosxedad
```

Se observa que la edad de mayor de contagio se da entre los *26 y 35 años*.
Y, la mayor cantidad de contagiados, en los *29 y 30 años*, con más de *34 mil contagiados*. Sin embargo, los más afectados por la enfermedad son aquellos de mayor edad, dandose la mayor cantidad de fallecidos entre los 70 y 80 años, con el mayor pico en los *77 años* con *969 fallecidos*, siguiendole muy de cerca la edad de *73 años* con *656 fallecidos*.

```{r}
confirmados_agrupadosxlocalidad <- confirmados_para_trabajar %>%
  group_by(localidad) %>%
  summarise(n=n()) %>%
  arrange(desc(n)) %>%
  head(10)
confirmados_agrupadosxlocalidad
```

Se observa que **las localidades con mayor tasa de contagios son CABA y la Matanza**, seguidos por **La Plata y Quilmes**. No obstante, coinciden con ser las localidades de mayor población.

```{r}
Fallecidos_agrupadosxlocalidad <- confirmados_para_trabajar %>%
  filter(fallecido=="SI") %>%
  group_by(localidad) %>%
  summarise(n=n()) %>%
  arrange(desc(n)) %>%
  head(10)
Fallecidos_agrupadosxlocalidad
```

Las localidades con mayor **tasa de fallecidos**, conciden con las de mayores casos,pero el ranking es diferente siendo *La Matanza* la localidad con mayor cantidad de decesos, seguidos por *CABA,La Plata y Quilmes*. 
Cabe destacar que el salto que se produce entre las dos primeras es mucho menor que el que se observa en los contagiados. 
Mientras que la brecha entre el 3er puesto y el 1ro en número de contagiados es del *30%*, entre las mismas localidades,la relación en la tasa de letalidad es del *56%*, lo que muestra que una mayor cantidad de contagio no se relaciona proporcionalmente con una mayor cantidad de fallecidos
Es por ello que en el trabajo vamos a analizar los factores que explican estas diferentes tasas de letalidad entre las localidades. 


## 4.[**Analizando las olas de contagio**]{.ul}

### Semana epidemiologica para ver las olas de contagio

```{r}
confirmados_para_trabajar <- confirmados_para_trabajar %>% 
  mutate(anio_c = year(fecha_apertura)) %>% 
  mutate(anio = str_extract(anio_c, "\\d{2}$")) %>% 
  mutate(sepi_apertura_c = case_when(sepi_apertura %in%  
                                       c(1,2,3,4,5,6,7,8,9) ~ paste("0", sepi_apertura), TRUE ~ as.character(sepi_apertura)))%>%
  mutate(sepi_anio = paste(anio,sepi_apertura_c, sep = "."))%>%
  mutate(sepi_anio = paste(anio,sepi_apertura_c, sep = "_"))

```

### ¿Cuales fueron las olas de mayores contagiados y fallecidos en el AMBA?

```{r}
confirmados_para_trabajar %>%
  group_by(sepi_anio, fallecido) %>%
  arrange(desc(sepi_anio)) %>%
  ggplot(aes(x=sepi_anio, y=fallecido, fill=fallecido)) +
  geom_col() +
  labs(title = "Casos confirmados de Covid-19",
       x = "Semana epidemiologica",
       y = "cantidad de casos") +
  theme(text = element_text(size=8),
        axis.text.x = element_text(angle=90, hjust=1)) 

confirmados_xsemanaepi <- confirmados_para_trabajar%>%
  group_by(sepi_anio) %>%
  summarise(n=n()) %>%
  arrange(desc (n)) %>%
  head(10)
confirmados_xsemanaepi
```

Las semanas de mayor contagio se dieron en el 2021, en particular las semanas *14, 15 y 16*. Esto se dio entre el *28 de marzo* y el *10 de abril*.  

```{r}
confirmados_para_trabajar %>%
  filter (fallecido == "SI") %>%
  group_by(sepi_anio, fallecido) %>%
  arrange(desc(sepi_anio)) %>%
  ggplot(aes(x=sepi_anio, y = fallecido, fill = fallecido)) +
  geom_col() +
  labs(title = "Casos confirmados de Covid-19",
       x = "Semana epidemiologica",
       y = "cantidad de casos") +
  theme(text = element_text(size=8),
        axis.text.x = element_text(angle=90, hjust=1)) 

  
fallecidos_xsemanaepi <- confirmados_para_trabajar %>%
  filter(fallecido == "SI") %>%
  group_by(sepi_anio) %>%
  summarise(n=n()) %>%
  arrange(desc (n)) %>%
  head(10)
fallecidos_xsemanaepi
```

La semana epidemiologia de mayor fallecimiento se dan entre *15 y 16* con más de *1300 fallecidos*. Esto se dio hacia principios de abril de este año (2021)

## 5.[**Analisis de letalidad**]{.ul}

```{r}
# Calculamos Tasa de letalidad = fallecidos/nofallecidos*100
confirmados_AMBA_xdepto <- confirmados_para_trabajar %>%
  group_by(localidad, fallecido) %>%
  summarise (residencia = n()) %>% 
  pivot_wider(names_from = fallecido, values_from = residencia) %>% 
  mutate(ratio_fall_nofall = round(SI / NO,5)*100) %>% 
  select(-SI, -NO)
```

### ¿Cuáles son los municipios que han registrado la mayor tasa de letalidad?

```{r}
ranking_tasa_letalidad <- confirmados_AMBA_xdepto %>%
  arrange(desc(ratio_fall_nofall))%>%
  head(10)
ranking_tasa_letalidad
```

Al analizar la tasa de letalidad, aparecen como los municipios más impactados: *Almirante Brown* con 3.26 fallecidos cada 100 contagiados, siguiendoles *La Plata* y *Quilmes*, con 3.25 y 3.19. CABA sale del ranking de los municipios más afectados, lo que muestra que a pesar de la mayor cantidad de contagiados y fallecidos en esta localidad, la tasa de letalidad ha sido baja en relación a otras. Las más afectadas por al pandemia han sido *Quilmes* y *La Plata*, quienes no solo mostraban una mayor cantidad de contagiados y fallecidos, sino también una mayor tasa de letalidad. Por otro lado, *Almirante Brown* Una localidad más chica, ha sido altamente afectada por la pandemia. 

  ------------------------------------------------------------------------

## 6.[**Armando la Regresión**]{.ul}

```{r}
covid_confirmados_pararegresion <- confirmados_para_trabajar %>%
  group_by(localidad) %>%
  summarise(edad_promedio = mean(edad,na.rm=TRUE),
            Q_M=sum(sexo == "F")/n(),
            Q_H=sum(sexo == "M")/n(),
            ratioM_H = sum(sexo == "F")/sum(sexo == "M"),
            Q_respirador = sum(asistencia_respiratoria_mecanica == "SI"),
            Q_fin_privado = sum(origen_financiamiento == "Privado"), 
            Q_fin_publico = sum(origen_financiamiento == "Público"),
            #Q_internacion = sum(fecha_internacion! = NA),
            Q_cuidadoIntensivo = sum(cuidado_intensivo == "SI"))
                          
                                                          
base_regresion_final <- covid_confirmados_pararegresion %>%
  left_join(confirmados_AMBA_xdepto, by = "localidad")


modelo_lineal <- base_regresion_final %>%
  lm(ratio_fall_nofall ~ edad_promedio + ratioM_H + Q_fin_privado + Q_fin_publico + Q_respirador + Q_cuidadoIntensivo , .)

summary(modelo_lineal)

base_regresion_final %>%
  ggplot(aes(x = edad_promedio, y = ratio_fall_nofall)) +
  geom_point()

base_regresion_final %>%
  ggplot(aes(x = Q_M, y = ratio_fall_nofall)) +
  geom_point() +
  geom_smooth(method = lm)

base_regresion_final %>%
  ggplot(aes(x = Q_H, y = ratio_fall_nofall)) +
  geom_point() +
  geom_smooth(method = lm)

```
Para analizar el sexo, se opto por la variable ratio mujeres en relación a los hombres, dado que si se coloca por separado, el modelo muestra multicolinealidad entre las variables. 
La tasa de letalidad por municipio esta asociada a la edad de las personas contagiadas pero no guarda relación con el resto de las variables.
Los resultados indican que la tasa de letalidad por municipio aumenta en *0,36* puntos cuando aumenta en un año la edad del infectado.
Retomando lo visto anteriormente, los municipios con mayor tasa de letalidad seran aquellos que presenten una población de infectados mas envejecida

```{r}
# se probará el analisis interactuando la edad y el sexo de lso
modelo_lineal_2 <- base_regresion_final %>%
  lm(ratio_fall_nofall ~ edad_promedio + ratioM_H + Q_respirador+Q_cuidadoIntensivo + ratioM_H * edad_promedio, .)
     
summary(modelo_lineal_2)  
```

Los resultados no cambian cuando el analisis se hace interactuando la edad con el sexo de los infectados. Con lo cual se asume que la tasa de letalidad, no esta vinculada con las personas mayores de diferente género.

```{r}
modelo_lineal_3 <- base_regresion_final %>%
  lm(ratio_fall_nofall ~ edad_promedio + ratioM_H + Q_respirador + Q_cuidadoIntensivo + 
       Q_cuidadoIntensivo * edad_promedio +  Q_cuidadoIntensivo * edad_promedio, .)

summary(modelo_lineal_3)
```

La interacción entre edad y el haber estado en cuidados intensivos, no es significativa. Es decir, la tasa de letalidad por municipio no cambia si en el municipio hay más personas de mayor edad internadas en cuidados intensivos.

```{r}
modelo_lineal_4 <-base_regresion_final%>%
  lm(ratio_fall_nofall ~ edad_promedio + ratioM_H +Q_respirador+Q_cuidadoIntensivo  +  Q_cuidadoIntensivo * ratioM_H,.)

summary(modelo_lineal_4)
```

Del mismo modo, tampoco ser hombre o mujer afecta la tasa de letalidad, habiendo pasado por cuidado intensivos

```{r}
modelo_lineal_5 <-base_regresion_final%>%
  lm(ratio_fall_nofall ~ edad_promedio + ratioM_H +Q_respirador+Q_cuidadoIntensivo + 
       +  Q_cuidadoIntensivo * Q_respirador, .)

summary(modelo_lineal_5)

```


Este ultimo modelo testeado, muestra que el estar en cuidados intensivos y tener asistencia respiratoria mecánica reduce la tasa de mortalidad en 0,00000201 puntos. Y tambien hace reducir la incidencia edad promedio, pasando a 0,292, y el intercepeto pasa a ser -9.68. 

### Comparando el modelo 1 y 5:

Teniendo en cuenta el R2 ajustado y el estadistico F de cada modelo, vemos que para el modelo 1 donde solo considerabamos la edad, el R explicaba el 41% de la variabilidad de los datos, con un estadistico F significativo.- En tanto, cuando incluimos la interacción que tiene en cuenta la cantidad de enfermos internados en CI con asistencia respiratoria mecánica # el R2 alcanza el 56% (crece 15 puntos) tambien con un F significativo

Además, si comparamos los residuos de ambos modelos, vemos que en el modelo 5, los mismos se concentran más en torno  al 0, que lo que ocurre en el modelo uno.

```{r}
#Analisis de los residuos

base_regresion_final%>%
  mutate(residuo1 = (predict.lm(modelo_lineal)-base_regresion_final$ratio_fall_nofall))%>%
  ggplot(aes(x=residuo1))+
  geom_histogram()

base_regresion_final%>%
  mutate (residuo5 = (predict.lm(modelo_lineal_5)-base_regresion_final$ratio_fall_nofall))%>%
  ggplot(aes(x = residuo5))+
  geom_histogram()

```
 Como conclusión, asumimos que el modelo 5 explica mejor la tasa de letalidad de las localidades, el cual puede resumirse de la siguiente manera tasa de letalidad del covid = -9.682 +0.293*edad promedio de una localidad -0.000008201 personas internadas en CI con asistencia respiratoria


Algunas predicciones.

Predecimos un modelo en el que suponemos que una localidad tiene 3 veces más de internados con asistencia respiratoria para evaluar cual seria la tasa de letalidad de una localidad

* CASO 1: Un municipio donde la edad promedio de los infectados es de 60, la cantidad de internados en CI con asistencia respiratoria mecanica es de 700 personas #la tasa de letalidad llegaria al 7.9 puntos (Tasa de letalidad= -9.682 +0.293*60 -0.0000082*700). Es decir, casi 8 de cada 100 infectados fallecerian por la enfermedad


* CASO 2: Si los que llegan a terapia intensiva fueran de 3 veces mas, es decir 21000, la tasa de letalidad llegaria a 7.72, es decir baja en apenas 0.2 puntos cada 100 infectados los fallecidos por la enfermedad

* CASO 3: En tanto, si consideramos un municipio que aumenta la edad de los infectados, de 60 a 70, la tasa de letalidad asciende a 10.8 fallecidos cada 100 habitantes.

Estos datos muestran que una estrategia más eficiente para aminorar la letalidad de la enfermedad es el cuidado de las personas mayores, que son las más vulnerables, y que son pocos los cambios que se pueden lograr aumentando las camas de cuidado intensivo y la asistencia respiratoria. De ello, puede suponerse que las condiciones de base son más importantes, y una vez avanzada la enfermedad la posibilidad de sobrevivir son bajas.  

 ------------------------------------------------------------------------

## 7.[**Conclusiones**]{.ul}

La tasa de letalidad solo depende positivamente de la edad de las personas, y negativamente por haber estado internado en cuidados intensivos con respirador. Las internaciones en cuidados intensivos sin asistencia respiratoria no cambian la tasa de letalidad de los municipios, al igual que no hay diferencia entre el género de las personas. Tampoco se distinguen diferencias entre aquellos que con ingresos más altos pudieron acceder al sistema de salud privado

Por lo tanto, la edad es el factor clave que explica la tasa de letalidad de los municipios, y la internacion con asistencia repiratoria mecanica tiende a reducir en una pequeña medida dicha tasa de letalidad, de manera poco significativa. Por lo tanto, una vez contraida la enfermedad, y habiendo avanzado significativamente, la ayuda con la respiración asistida no cambia la tendencia evolutiva de la enfermedad. De ello puede suponerse que los enfermos llegan muy tarde a la instancia de cuidados intensivos, o bien el trtamiento no es una estrategia adecuada para revertir los casos más graves
